臺灣高雄地方法院刑事判決　　　　　　　95年度易字第1993號
公　訴　人　臺灣高雄地方法院檢察署檢察官
被　　　告　乙○○
上列被告因贓物案件，經檢察官聲請以簡易判決處刑（95年度偵
字第16146 號），本院認不得以簡易判決處刑（95年度簡字第64
28號），改依通常程序審理，並判決如下：
    主  文
乙○○無罪。
    理  由
一、本件聲請簡易判決處刑意旨略以（與起訴有同一之效力）：
    被告乙○○係丙○○所經營設於高雄縣鳳山市○○路97之11
    號「雨賀企業有限公司」（下稱雨賀公司）之投資人，明知
    丙○○所交付之永進牌CNC 綜合立式加工機2 台（編號分別
    為YCM- MV66A-0233 、YCM-MV66A-0234），係來歷不明之贓
    物（該機器原係台灣歐力士股份有限公司【下稱歐力士公司
    】於民國94年11月22日，以動產擔保交易法附條件買賣方式
    ，以新台幣【下同】343 萬2000元之價格，販售與丙○○【
    另行通緝】所經營之雨賀公司，並向經濟部工業局辦理附條
    件買賣登記，標的物存放地點在上址，在貸款未全部付清之
    前，所有權仍屬於出賣人歐力士公司所有，該機器僅由雨賀
    公司依約占有，不得任意遷移或將該機器出賣或為其他處分
    ，復遭丙○○侵占），竟仍基於故買贓物之犯意，於95 年1
    月19日，在上開公司，收受上開綜合立式加工機以抵償丙○○所積欠之投資款項。被告復於同年2 月17日，委託林博偉
    在雅虎國際資訊股份有限公司（下稱雅虎公司）所設之雅虎
    奇摩拍賣網站刊登上開機器之拍賣訊息，嗣黃君史發現該訊
    息遂與被告聯絡，雙方於同年3 月12日，在高雄縣鳳山市○○路「7-11」便利超商內，簽訂買賣契約，被告以180 萬元
    之價格，將上開機器連同另1 台機器販售與黃君史，黃君史
    再將上開機器置放於屏東縣麟洛鄉○○路開明巷14號。嗣經
    歐力士公司於上開拍賣網站上發現上開機器之拍賣訊息而報
    警，經警於95年5 月23日14時35分許，在屏東縣麟洛鄉○○
    路開明巷14號查獲，並扣得上開永進牌綜合立式加工機2台
    ，因認被告涉有刑法第349 條第2 項之故買贓物罪嫌。
二、按犯罪事實應依證據認定之，無證據不得認定犯罪事實；不
    能證明被告犯罪者，應諭知無罪之判決，刑事訴訟法第154
    條第2 項、第301 條第1 項分別定有明文。申言之，犯罪事
    實之認定應憑證據，如未能發現相當證據，或證據不足以證
    明，自不能以推測或擬制之方法，作為裁判基礎（最高法院
    40年台上字第86號判例意旨參照）；且認定犯罪事實所憑之
    證據，雖不以直接證據為限，間接證據亦包括在內，然而無
    論直接證據或間接證據，其為訴訟上之證明，須於通常一般
    之人均不致有所懷疑，而得確信其為真實之程度者，始得據
    為有罪之認定，倘其證明尚未達到此一程度，而有合理之懷
    疑存在而無從使事實審法院得有罪之確信時，即應由法院為
    諭知被告無罪之判決（最高法院76年台上字第4986號判例意
    旨參照）。又按刑法之贓物以侵害財產所得之物均屬之，無
    刑法與特別法之分（趙琛著刑法分則實用）41年臺非字36號
    判例所列各罪係例示範而非列舉，否則搶奪所得之物亦非屬
    贓物，豈能謂當。動產擔保交易法附條件買賣之物，在價金
    未付清前，該物之所有權尚屬出賣人，買受人僅得佔有使用
    而已，且不得出賣，買受人若將該物出賣，究其性質，應屬
    侵佔行為，而該物即為贓物。末按刑法第349 條關於贓物罪
    之規定，係針對行為人故意收受、搬運、寄藏、故買或牙保
    贓物（含直接及間接故意），而在事後助成他人財產犯罪目
    的之惡性予以處罰。從而故買贓物之罪責成立與否，實取決
    於能否積極證明行為人於收受該財產標的時，對於該標的物
    之不明來源具有認識，並出於犯罪之故意予以收受，致使原
    所有權人難以追及或回復，而非以被告是否「以低價故買」
    為斷。苟未可證明被告自始有此犯意，縱然該標的物確為被
    告所持有、使用或購入，均無從推斷被告於持有標的物之初
    ，主觀上即具有贓物之不法認識。
三、公訴人認被告涉有上開故買贓物罪嫌，係以前揭永進牌綜合
    立式加工機係被害人歐力士公司以用動產擔保交易法之附條
    件買賣方式，販售與丙○○，惟丙○○僅清償2 期款項即未
    付款，並以上開機器2 部抵償積欠被告之投資款等情，有歐
    力士公司告訴代理人甲○○指訴綦詳，復有附條件買賣契約
    書、附表、經濟部工業局動產擔保交易登記證明書、動產擔
    保登記標的物明細表及舊機械買賣契約書及明細表在卷足參
    ，足見上開綜合立式加工機確為遭丙○○不法侵占之贓物無
    疑。並以被告係雨賀公司之投資人，理應知悉上開機器係以
    分期付款所購得之機器，且上開綜合立式加工機市價值343
    萬2,000 元，價格不低，衡諸經驗常理，被告交易時應會重
    視其性能良否，並索取保證書以證明來源及品質，不會隨意
    接受丙○○轉讓上開機器以抵欠款，而被告竟在未索取任何
    證明來源之資料下，收受上開綜合立式加工機，顯與常理有
    違。另參以被告於警詢中自承：伊以180 萬元之價格販賣上
    開機器3 台與「黃先生」，因該「黃先生」知道這3 台機器
    係有債權問題的機器，也怕日後相關問題會影響到他，所以
    他才會將所有交易資料全數取走，以致於伊才未留下紀錄等
    語，推論被告於收受上開機器之初應即知該機器尚非丙○○
    所有，被告對所購買之機器應有贓物之認識，為其主要論據
    。訊據被告於本院審理中固坦承於95年1 月19日，收受丙○○前開機器2 部，以抵償丙○○積欠被告之投資款之事實，
    惟堅決否認有何故買贓物之犯行，辯稱：前開二台加工機，
    伊之前在丙○○的工廠看過，伊認為加工機就是丙○○的，
    所以才同意丙○○用加工機抵償投資款等語。經查：
  (一)程序方面：
  1.證人甲○○、賴宏偉、黃君史、林博偉於警詢中所為之陳述
    ，均具證據能力：
    按被告以外之人於審判外之陳述，雖不符前4 條之規定，而
    經當事人於審判程序同意作為證據，法院審酌該言詞陳述或
    書面陳述作成時之情況，認為適當者，亦得為證據。當事人
    、代理人或辯護人於法院調查證據時，知有第159 條第1 項
    不得為證據之情形，而未於言詞辯論終結前聲明異議者，視
    為有前項之同意，刑事訴訟法第159 條之5 第1 項、第2 項
    分別定有明文。本件上開證人等於警詢時為陳述，其性質雖
    均屬傳聞證據，惟其等未再於法院審理中為陳述，且查無符
    合同法第159 條之1 至之4 等前4 條之情形，其等所為之上
    開警詢筆錄內容，業經當事人於本院審判程序同意作為證據
    ，本院審理時予以提示並告以要旨，且各經檢察官、被告表
    示意見。當事人已知上述筆錄乃傳聞證據，且均未於言詞辯
    論終結前對該等筆錄內容異議，依上開規定，是其等於警詢
    中之陳述應具有證據能力。
  2.證人甲○○、賴宏偉、黃君史、林博偉於檢察官偵訊中所為
    之證言，均無證據能力：
  按被告以外之人於審判外之言詞或書面陳述，除法律有規定
    者外，不得作為證據。又被告以外之人於偵查中向檢察官所
    為之陳述，除顯有不可信之情況者外，得為證據，刑事訴訟
    法第159 條第1 項、第159 條之1 第2 項分別定有明文。次
    按除法律另有規定者外，不問何人，於他人之案件，有為證
    人之義務，而證人除未滿16歲或因精神障礙，不解具結意義
    及效果者外，應命具結；又證人或鑑定人依法應具結而未具
    結者，其證言或鑑定意見，不得作為證據，刑事訴訟法第17
    6 條之1 、第186 條第1 項、第158 條之3 分別定有明文。
    又法院於審判期日的調查證據程序，關於犯罪事實之調查與
    證明，只能以刑事訴訟法准許之法定證據方法（如被告之供
    述、人證、鑑定、文書、勘驗）為之。而告訴人係向司法警
    察機關或偵查機關申告犯罪事實而要求訴追之人，其於我國
    刑事訴訟法中，並非法定列舉之獨立證據方法，若以告訴人
    所陳親身經歷之被害經過，作為認定犯罪事實之依據時，乃
    居於證人之地位，亦即其證據方法為證人，必須踐行有關證
    人之證據調查程序，除非其有依法不得令其具結之情形，否
    則事實審法院應命其具結，若依法應具結而未具結時，該告
    訴人有關被害事實之陳述，無證據能力，法院不得援其陳述
    作為判決之基礎，最高法院93年度臺上字第5964號裁判意旨
    參照。
  本件關於證人甲○○、賴宏偉、黃君史、林博偉於檢察官偵
    訊中所為之證言，並無前述依法不得令其具結之情事，卻未
    踐行合法具結之程序，自無證據能力。
  (二)實體方面：
  1.前揭永進牌綜合立式加工機係被害人歐力士公司以動產擔保
    交易法之附條件買賣方式，販售與丙○○，惟丙○○僅清償
    2 期款項即未付款，並以上開機器2 部抵償積欠被告之投資
    款等情，業據被告於本院審理中坦承不諱，復經證人即歐力
    士公司告訴代理人甲○○、賴宏偉於警詢中證述明確，並有
    附條件買賣契約書、經濟部工業局動產擔保交易登記證明書
    、動產擔保登記標的物明細表及舊機械買賣契約書及明細表
    在卷足參，此部分之事實洵堪認定。故被告前開收受用以抵
    償債務之加工機，足以認定為贓物無訛，是本件應審究者，
    厥為被告主觀上是否知悉該加工機為贓物而仍予故買。
  2.又依動產擔保交易法第二條之規定，稱動產擔保交易者有三
    ，其一為動產抵押、其二為附條件買賣、其三則為信託占有
    ，而該三項交易中，動產抵押，占有人擁有標的物之所有權
    ；附條件買賣與信託占有，占有人則未取得標的物所有權。
    故於附條件買賣交易與信託交易中，占有人出賣標的物，除
    違反動產擔保交易法第38條規定外，依前揭說明，亦構成侵
    占罪，而所處分之標的即為贓物；而於動產抵押，占有人出
    賣標的物，則僅違反動產擔保交易法第38條之規定，而不構
    成侵占罪，其所處分之標的，即非贓物。是動產擔保交易中
    ，因交易內容不同，占有人違反動產擔保交易規定，出賣標
    的物，所出賣之標的物，非即可認係贓物。是難謂購買違反
    動產擔保交易規定標的物之人，主觀上即具有購買贓物之認
    知，合先敘明。故縱如檢察官所論，被告係雨賀公司之投資
    人，知悉上開機器係以分期付款所購得，被告並於警詢中自
    承知悉上開機器債權有問題（參警卷第8 頁），然並無證據
    證明被告所稱債權有問題，係於取得丙○○上開機器時，即
    明知丙○○與歐力士公司間所訂立者係附條件買賣契約，且
    丙○○並未取得上開機器所有權，再觀諸被告收受上開機器
    斯時之情狀，係丙○○資金週轉有問題，而丙○○提議，以
    機器抵償被告之投資款，則被告為免損失，逕行收受機器而
    未加詳查，並非與常情有違，再衡以被告學歷係高中畢業、
    曾經從事洗車行業，現職為服務業等情（見警卷第7 、8 頁
    ），對於上開動產擔保交易之法律上意義，未明其義，非難
    想像，亦可證明被告前開所辯尚非子虛。
  3.公訴人雖另以被告於取得上開加工機後，旋即出售與他人，
    且未保存任何交易資料，認被告對該加工機係贓物有所認識
    或懷疑為其論據之基礎，惟衡情被告取得上開加工之目的，
    既係用以抵償投資款，其於取得加工機後，轉手他人求利，
    實係情理之常，況故買贓物之罪責成立與否，實取決於能否
    積極證明行為人於收受該財產標的時，對於該標的物係贓物
    具有認識，並出於犯罪之故意予以收受，致使原所有權人難
    以追及或回復，業已說明如前，而公訴人所持之前開論據，
    均無法確切證明被告有贓物之認識及故買贓物之犯意，從而
    ，本院自難以依此遽推論被告有明知或可得而知上開加工機
    為贓物，而仍予以故買之犯行。是本件尚乏證據足認被告故
    買贓物之主觀犯意，自難以故買贓物罪相繩。
四、綜上所述，本案依公訴人所舉事證，尚乏積極證據足以認定
    被告對上開加工機主觀上有認知係贓物而仍故買之認識與犯
    意，此外，依卷附事證亦查無其他被告有何故買贓物之犯行
    ，其間仍有合理之懷疑存在，是依前揭規定及判例意旨，本
    案被告之犯罪應屬不能證明，自應為被告無罪之諭知。
據上論斷，應依刑事訴訟法第452 條、第301 條第1 項前段，判
決如主文。
本案經檢察官丁○○到庭執行職務。
中　　華　　民　　國　　96　　年　　3 　　月　　27　　日
               刑事第十一庭  審判長法  官  何秀燕
                                   法  官  吳金芳
                                   法  官  林揚奇
以上正本證明與原本無異。
如不服本判決，應於收受送達後10日內向本院提出上訴書狀。
中　　華　　民　　國　　96　　年　　3 　　月　　27　　日
                                   書記官  于耀文
